【裁判字號】    91,訴,749
【裁判日期】    920311
【裁判案由】    土地增值稅
【裁判全文】
臺中高等行政法院判決                              九十一年度訴字第七四九號
                              .
  原      告  甲○○
  被      告  台中縣稅捐稽徵處
  代  表  人  乙○○
  訴訟代理人  丁○○
              丙○○
右當事人間因土地增值稅事件，原告不服台中縣政府中華民國九十一年十月十七日府
訴委字第０九一二八六一九七００號訴願決定，提起行政訴訟。本院判決如左︰
    主  文
原告之訴駁回。
訴訟費用由原告負擔。
    事  實
一、事實概要：
    緣訴外人陳泳和所有坐落台中縣烏日鄉○○○段一二及一二之一八地號等兩筆土
    地，業經台灣台中地方法院八十九年執未字第一六七六號強制執行事件，於民國
    （下同）八十九年十一月十日拍定在案，被告所屬大屯分處乃予核定其應納土地
    增值稅額分別為新台幣（下同）二百十六萬九千七百九十元及二十五萬二千一百
    六十七元，並以九十年三月二日中縣稅屯二字第九０００七三四一號函通知台灣
    台中地方法院代為扣繳稅款在案。原告為該強制執行案中參與分配之債權人，為
    免債權受分配影響，乃於九十年四月二十七日主張系爭台中縣烏日鄉○○○段一
    二之一八地號土地為道路用地，申請免徵土地增值稅，被告所屬大屯分處受理後
    即以九十年五月廿一日九十中縣稅屯二字第九０五０三０二二號函准依土地稅法
    第三十九條第二項規定免徵土地增值稅。嗣原告又分別於九十一年三月十一日、
    四月十八日、五月三十一日及七月一日，就台灣台中地方法院八十九年執未字第
    一六七六號法院拍賣土地之移轉案件如何適用土地增值稅減半徵收之規定提出陳
    情，被告所屬大屯分處乃分別以九十一年三月十四日中縣稅屯分土字第０九一０
    ０七八六八００號函、九十一年四月十九日中縣稅屯分土字第０九一０一二四二
    五００號函、九十一年六月十八日中縣稅屯分土字第０九一０二０二一四００號
    函及九十一年八月六日中縣稅屯字第０九一八０六二九五００號函復原告，依財
    政部九十一年一月三十一日台財稅字第0000000000號令規定，因系爭
    台中縣烏日鄉○○○段一二地號土地之拍定日為八十九年十一月十日，該次移轉
    應無土地增值稅減半徵收之適用。原告不服，提起訴願，遭決定駁回，遂提起行
    政訴訟。
二、兩造聲明：
    (一)原告聲明求為判決：訴願決定及原處分（被告所為九十一年八月六日中縣稅屯
      字第０九一八０六二九五００號函）均撤銷。
    (二)被告聲明求為判決：駁回原告之訴。
三、兩造陳述：
    (一)原告主張：
      1.緣台灣台中地方法院八十九年執未字第一六七六號強制執行事件，拍賣台中
        縣烏日鄉○○○段一二、一二之一八地號土地，拍定迄今未達可繳稅程度已
        六百餘日，原告為此強制執行事件之優先承受債權人，受不足額分配，為利
        害關係人，故向行政院陳情，請求依移轉當時之土地稅法納稅，經移送被告
        處理，被告竟援引財政部九十一年一月三十一日台財稅字第０九一０四五０
        七九三號函釋示加以拒絕，此答覆、處分無法律依據甚明，該函釋涉及人民
        權利義務而欠缺法律授權，違背中央法規標準法第五、六條，牴觸土地稅法
        第二十八條規定。按土地增值稅之徵納，土地稅法有特別規定，此為土地增
        值稅之特別法，應優先適用，為中央法規標準法第十六條明文規定之特別法
        優先於普通法之適用原則。
      2.憲法第一條明定，中華民國為民有民治民享之民主共和國。憲法第十九條規
        定人民有依法律納稅之義務。憲法第十七條規定，法律為立法院通過，經總
        統公布之法律。可知憲法規定人民僅有依納稅當時有效法律納稅之義務，被
        告為土地增值稅之主管機關，濫用租稅行政權力，無法律依據，竟堅持引財
        政部九十一年一月三十一日台財稅字第0000000000號函釋為據，
        以拍定時之稅法為課稅依據，而非依土地移轉當時之稅法核稅，其以行政權
        否定人民依法律納稅之憲法義務，違背稅捐稽徵法依法律課稅及憲法所定依
        法律納稅之規定，顯見被告違背依法律課稅之依法行政原則，違背租稅法律
        原則，違背租稅公平原則，違背法律優位原則，有應作為而不作為之情形。
      3.土地增值稅減半徵收二年之規定，應適用於公布施行後之所有土地移轉案件
        ，且無明文排除法院拍賣而移轉所有權之案件，前開台財稅字第０九一０四
        五０七九三號函卻表示「土地移轉案件係經法院拍賣者，應用拍賣日時之稅
        法規定。即拍定日於生效日之前者，無土地增值稅減半徵收之適用」，該函
        無法律之依據，且規定事項涉及人民納稅之義務，剝奪人民依法律享有土地
        增值稅減半徵收之法律上利益，依行政程序法第一百八十五條規定，應屬無
        效。若拍定日於生效日之前者，若已在生效日之前完成繳納土地增值稅或土
        地移轉案件，自無適用之餘地；若拍定日在生效日之後者，尚無法決定應繳
        價款，無法決定何人承受，無法移轉土地，土地漲價總額與拍定日已不同，
        土地增值稅減半徵收已開始實施，人民依法律納稅之義務自已不同。
      4.被告所為九十一年八月六日中縣稅屯字第０九一八０六二九五００號函所為
        之處分，係援引前開財政部台財稅字第0000000000號函釋意旨，
        惟該函應屬無效已如前述，則被告所為之處分亦有同樣違法違憲之情形而應
        屬無效。是被告應撤銷就台灣台中地方法院八十九年執未字第一六七六號強
        制執行案之土地增值稅核定處分，因土地所有權尚未移轉，而土地漲價總額
        與拍定日已有不同。被告應依土地移轉當時有效之土地稅規定及土地移轉當
        時漲價情形，重新核課土地增值稅，再行文台灣台中地方法院辦理徵收土地
        增值稅程序，以符合法律規定。
    (二)被告答辯：
      1.按「：：：為促進經濟發展，對於依前項及第三十四條規定稅率計徵之土地
        增值稅，自本法中華民國九十一年一月十七日修正施行之日起二年內，減徵
        百分之五十。」為九十一年一月三十日總統公布修正增訂之土地稅法第三十
        三條第二項所明定。次按「土地稅法第三十三條修正條文關於增訂土地增值
        稅減半徵收二年之規定，業於九十一年一月十七日經立法院三讀通過，將自
        總統公布施行之日起算至第三日起生效施行。有關首揭條文修正公布前後之
        土地移轉案件，應如何適用新舊法規之問題，參照本部九十年五月二十一日
        台財稅字第０九００四五一八六０號令及八十九年八月一日台財稅第０八九
        ０四五五二０六號函規定如下：：：三、土地移轉案件係經法院拍賣者，應
        適用拍定日時之稅法規定。即拍定日於生效日之前者，無土地增值稅減半徵
        收規定之適用；拍定日於生效當日及其後者，則有土地增值稅減半徵收規定
        之適用。」為財政部九十一年一月三十一日台財稅第0000000000
        號令明定在案。
      2.本件訴外人陳泳和所有坐落台中縣烏日鄉○○○段一二、一二之一八地號土
        地，業經台灣台中地方法院於八十九年十一月十日拍定，被告所屬大屯分處
        乃予核定其應納土地增值稅額分別計二百十六萬九千七百九十元及二十五萬
        二千一百六十七元在案。原告嗣於九十年四月二十七日主張烏日鄉○○○段
        一二之一八地號土地為道路用地，申請免徵土地增值稅，被告所屬大屯分處
        乃以九十年五月廿一日九十中縣稅屯二字第九０五０三０二二號函准依土地
        稅法第三十九條第二項規定免徵土地增值稅。原告復分別於九十一年三月十
        一日、四月十八日、五月三十一日及七月一日陳情，就系爭八十九年執未字
        第一六七六號法院拍賣土地之移轉案件，應如何適用土地增值稅減半徵收之
        規定，被告所屬大屯分處乃分別以九十一年三月十四日中縣稅屯分土字第０
        九一００七八六八００號函、九十一年四月十九日中縣稅屯分土字第０九一
        ０一二四二五００號函、九十一年六月十八日中縣稅屯分土字第０九一０二
        ０二一四００號函及九十一年八月六日中縣稅屯字第０九一八０六二九五０
        ０號函函復原告，依財政部九十一年一月三十一日台財稅字第０九一０四五
        ０七九三號令規定，因本案烏日鄉○○○段一二地號土地之拍定日為八十九
        年十一月十日，是該次移轉應無土地增值稅減半徵收之適用，並無違誤。
      3.按土地稅法第三十三條修正條文增訂土地增值稅減半徵收二年之規定，自總
        統於九十一年一月三十日公布施行之日起算至第三日起生效。依財政部九十
        一年一月三十一日台財稅字第0000000000號令規定，土地移轉案
        件係經法院拍賣者，應適用拍定日時之稅法規定，即拍定日於生效日之前者
        ，無土地增值稅減半徵收規定之適用。又「按實體從舊程序從新之原則，行
        政官署所為之行政處分，自應依照行為時有效之舊法規，在職權範圍以內依
        法裁量，要不能適用行為後公告之新辦法，而溯及既往：：：」為行政法院
        四十九年判字第一０八號著有判例。本件系爭台中縣烏日鄉○○○段一二地
        號土地之拍定日為八十九年十一月十日，應適用拍定日當時之法令規定。本
        案既無減半徵收之適用，自無須再行重行核稅。並無違背中央法規標準法第
        五、六、十六條，牴觸土地稅法第二十八條、憲法第十九條、第七條及依法
        行政原則、租稅法律原則、租稅公平原則、法律優位原則等情形。又本處所
        屬大屯分處對於原告屢次陳情，均予以詳實函復，亦無應作為而不作為之情
        事。
    理  由
一、按「．．．為促進經濟發展，對於依前項及第三十四條規定稅率計徵之土地增值
    稅，自本法中華民國九十一年一月十七日修正施行之日起二年內，減徵百分之五
    十。」固為九十一年一月三日總統公布修正增訂之土地稅法第三十三條第二項所
    明定。惟按實體從舊，程序從新為適用法規之一般原則。另按「土地稅法第三十
    三條修正條文關於增訂土地增值稅減半徵收二年之規定，業於九十一年一月十七
    日經立法院三讀通過，將自總統公布施行之日起算至第三日起生效施行。有關首
    揭條文修正公布前後之土地移轉案件，應如何適用新舊法規之問題，參照本部九
    十年五月二十一日台財稅字第○九○○四五一八六○號令及八十九年八月一日台
    財稅第○八九○四五五二○六號函規定如下：．．．三、土地移轉案件係經法院
    拍賣者，應適用拍定日時之稅法規定。即拍定日於生效日之前者，無土地增值稅
    減半徵收規定之適用；拍定日於生效當日及其後者，則有土地增值稅減半徵收規
    定之適用。」亦經財政部九十一年一月三十一日台財稅第○九一○四五○七九三
    號函釋在案。
二、本件訴外人陳泳和所有坐落台中縣烏日鄉○○○段一二及一二之一八地號等兩筆
    土地，業經台灣台中地方法院八十九年執未字第一六七六號強制執行事件，於八
    十九年十一月十日拍定在案，被告所屬大屯分處乃予核定其應納土地增值稅額分
    別為二百十六萬九千七百九十元及二十五萬二千一百六十七元，並以九十年三月
    二日中縣稅屯二字第九○○○七三四一號函通知台灣台中地方法院代為扣繳稅款
    在案。原告為該強制執行案中參與分配之債權人，為免債權受分配影響，乃於九
    十年四月二十七日主張系爭台中縣烏日鄉○○○段一二之一八地號土地為道路用
    地，申請免徵土地增值稅，並經被告所屬大屯分處准予免徵該筆土地增值稅後。
    原告嗣又分別於九十一年三月十一日、四月十八、五月三十一日及七月一日，就
    台灣台中地方法院八十九年執未字第一六七六號法院拍賣土地之移轉案件如何適
    用土地增值稅減半徵收之規定提出陳情，被告所屬大屯分處乃分別以九十一年三
    月十四日中縣稅屯分土字第○九一○七八六八○○號、九十一年四月十九日中縣
    稅屯分土字第○九一○一二四二五○○號、九十一年六月十八日中縣稅屯分土字
    第○九一○二○二一四○○號及九十一年八月六日中縣稅屯字第○九一八○六二
    九五○○號函函復原告，依財政部九十一年一月三十一日台財稅字第○九一○四
    五○七九三號令規定，因系爭台中縣烏日鄉○○○段一二地號土地之拍定日為八
    十九年十一月十日，該次移轉無土地增值稅減半徵收之適用。原告不服，循序提
    起行政訴訟，為如事實欄所載之主張。經查：
    (一)系爭坐落台中縣烏日鄉○○○段一二號之土地，係於八十九年十一月十日經台
      灣台中地方法院拍定，惟目前尚未完成所有權移轉登記，業經本院調閱該院八
      十九年執未字第一六七六號強制執行卷宗查明屬實，且為兩造所不爭執。
    (二)土地稅法第二十八條前段規定：已規定地價之土地，於土地所有權移轉時，應
      按其土地漲價總數額徵收土地增值稅。平均地權條例第三十六條第一項亦規定
      ：土地增值稅之徵收，應依照土地漲價總數額計算，於土地所有權移轉或設定
      典權時行之。故土地移轉增值稅，係以土地所有權有移轉時，向原所有權人課
      徵。土地所有權之移轉，有買賣（包括法院之拍賣）、交換、贈與及繼承等多
      種，不論其為何種原因之移轉，均為土地所有權之移轉，依法均應課徵土地增
      值稅。另土地稅法第四十九條規定：土地所有權移轉或設定典權時，權利人及
      義務人應於訂定契約之日起三十日內檢附契約影本及有關文件，共同向主管稽
      徵機關申報其土地移轉現值。而主管稽徵機關審核申報移轉現值之標準，依同
      法第三十條第一項規定為：申報人於訂定契約之日起三十日內申報者，以訂約
      日當期之公告土地現值為準。另依同法第五十一條規定：欠繳土地稅之土地，
      在欠稅未繳清前，不得辦理移轉登記或設定典權，顯見買賣移轉之原所有權人
      繳納土地增值稅之義務於訂定契約日即已發生，而不以辦理移轉登記時始發生
      。則於法院拍賣之場合，同理亦應於拍定時（即法院代替債務人與應買人達成
      出賣合意時）原所有權人即負繳納土地增值稅之義務。況參諸同法第三十條第
      一項第五款所定「經法院拍賣之土地，以拍定日當期之公告土地現值為準」之
      申報移轉現值審核標準，亦應作如此解釋，故財政部九十一年一月三十一日台
      財稅字第○九一○四五○七九三號函釋所示「土地移轉案件係經法院拍賣者，
      應適用拍定日時之稅法規定，即拍定日於生效日之前者，無土地增值稅減半徵
      收規定之適用。」符合土地增值稅之精神，無違土地稅法第二十八條之規定，
      自亦無違憲法第十九條所定人民有依法律納稅義務，中央法規標準法第五條、
      第六條命令不得抵觸法律情事，亦無違依法行政原則、租稅法律原則、租稅公
      平原則、法律優位原則。
三、綜上所述，土地稅法第三十三條修正條文增訂土地增值稅減半徵收二年之規定，
    自總統於九十一年一月三十日公布施行之日起算至第三日起生效，即九十一年二
    月一日起生效。而本件系爭烏日鄉○○○段一二地號土地之拍定日為八十九年十
    一月十日，應適用拍定日當時之法令規定，自無適用土地稅法第三十三條修正條
    文減半徵收之餘地，被告乃否准原告再行重新核稅之申請，自無不合。訴願決定
    予以維持，亦無違誤。原告聲明求為撤銷，為無理由，應予駁回。
據上論結，本件原告之訴為無理由，爰依行政訴訟法第一百九十五條第一項後段、第
九十八條第三項前段，判決如主文。
中    華    民    國    九十二      年      三        月      十一      日
                 臺 中 高 等 行 政 法 院   第 二 庭
                                審 判 長 法      官  胡  國  棟
                                         法      官  林  秋  華
                                         法      官  王  德  麟
右正本證明與原本無異。
如不服本判決，應於判決送達後二十日內向本院提出上訴書狀，其未表明上訴理由者
，應於提起上訴後二十日內向本院提出上訴理由書（須依對造人數附具繕本）；如於
本判決宣示或公告後送達前提起上訴者，應於判決送達後二十日內補提上訴理由書（
須附繕本）。未表明上訴理由者，逕以裁定駁回。
提起上訴應預繳送達用雙掛號郵票拾份（每份三十四元）。
中    華    民    國    九十二      年      三        月      十一      日
                                         法院書記官  邱  吉  雄


司法院資訊處製作；財團法人民間司法改革基金會備份。
